臺灣臺北地方法院民事判決　九十年度訴字第四六二三號
　　原　　　告　　戊○○○
　　　　　　　　　甲○○
　　　　　　　　　乙○○○
　　　　　　　　　丙○○
右當事人間請求返還房屋等事件，本院判決如左：
    主    　文
被告應將座落台北市○○區○○段三小段二九四地號土地上之建物，即台北市○○區
○○段三小段四四六○建物，門牌號碼台北市○○○路○段一○○巷七弄十一號五樓
之房屋騰空遷出，返還房屋予原告。
被告丁○○應給付原告新台幣肆萬元及自民國九十年六月十六日起，至返還前項房屋
之日止，按月給付原告肆萬元。
原告其餘之訴駁回。
訴訟費用由被告負擔五分之三，被告李彥明負擔五分之一，餘由原告負擔。
本判決第一項，於原告以新台幣貳拾陸萬元為被告供擔保後，得假執行。
本判決第二項，於原告以新台幣壹拾肆萬元為被告丁○○供擔保後，得假執行。
原告其餘假執行之聲請駁回。
    事    　實
甲、原告方面：
壹、聲明：
  一、被告應將座落台北市○○區○○段三小段二九四地號土地上之建物，即台北市
      松山區○○段○○段四四六○建物，門牌號碼台北市○○○路○段一○○巷七
      弄十一號五樓之房屋騰空遷出，返還房屋予原告。
  二、被告丁○○應給付原告新台幣（下同）四萬元及自民國（下同）九十年六月十
      六日起，至返還第一項聲明之房屋之日止，按月給付原告八萬元。
  三、願供擔保，請准宣告假執行。
貳、陳述：
  一、座落台北市○○區○○段三小段二九四地號土地上之建物，即台北市○○區○○段三小段四四六○建號，門牌號碼台北市○○○路一○○巷七弄十一號五樓
      之房屋，為原告所有，原告與被告丁○○於八十八年十月十五日簽訂房屋租，
      將系爭房屋出租予被告丁○○，租賃期限自八十八年十月十五日至八十九年四
      月十四日，嗣延長至九十年一月十五日，到期後又延長至九十年六月十五日，
      租金每月四萬元，有房屋租約可憑。原告於九十年五月十六日預告被告丁○○
      租約將到期，請其依約到期遷出，惟被告置之不理，原告於九十年六月十一日
      再去函通知竟遭退回，原告旋於系爭租約到期後至台北市松口山區調解委員會
      請求進行調解，被告經通知均未出席，此有台北市松山區調解委員會九十年八
      月八日九十調字第三○一號調解不成立證明書可稽。
  二、被告丁○○就系爭房屋已無合法續住之權源存在，而被告甲○○、乙○○○及
      丙○○與原告又無任何法律關係，依法自亦無居住之權源存在。系爭房屋既為
      原告所有，而被告無合法權源占有系爭房，原告自得依民法第七百六十七條之
      規定，請求返還系爭房屋。又依系爭租賃契約第六條規定「乙方（即被告）於
      租期屆滿時，除經甲方（即原告）同意續租外，應即將租賃房屋誠心按照原狀
      遷空交還甲方，不得藉詞推諉或主張任何權利，如不即時遷讓交還房屋時，甲
      方每月得向乙方請求按照租金五倍之違約金至遷讓完了之日止，乙方及連帶保
      證人丙方，決無異議。」，故原告得依約請求被告丁○○返還租賃物。
  三、又被告丁○○除欠繳最後一個月租金四萬元（即九十年五月十六日至六月十五
      日）租金四萬元，原告得為請求外，因被告丁○○未依於租約期限屆至時遷讓
      房屋，依系爭租賃契約第六條約定，原告得自九十年六月十六日起向其請相當
      於每月租金五倍之違約金，惟原告暫先以相當每月租金二倍之違約金計罰，為
      此提起本件訴訟。
參、證據：提出(一)系爭房屋建築改良物所有權狀影本一份、(二)租屋租賃契約書影本一
    份、(三)青田郵局第六九四號存證信函及其回執影本各一份、(四)台北郵局回執影本
    一份、(五)台北市松山區調解委員會九十年八月八日九十調字第三○一號調解不成
    立證明書影本一份、(六)被告甲○○、乙○○○及丙○○戶籍謄本影本一份、(七)系
    爭房屋建物登記謄本影本一份、(八)土地登記謄本一份、(九)房屋稅繳款書影本一份
    為證，並聲請本院勘驗系爭房屋。
乙、被告方面：
(甲)被告丁○○、乙○○○、丙○○部分：
  被告丁○○、乙○○○、丙○○未於言詞辯論期日到場，亦未提出準備書狀作何聲
  明或陳述。
(乙)被告甲○○部分：
  被告甲○○未於最後言詞辯論期日到場，惟曾於前言詞辯論期日到場聲明及陳述如
  次：
壹、聲明：駁回原告之訴。
貳、陳述：
  一、租約是被告丁○○與原告所簽訂，被告王趙素珍為甲○○之母親，目前有時住
      系爭房屋內，有時回屏東，被告丙○○為甲○○之女兒，目前住系爭房屋內，
      伊本人在八十九年八、九月即搬離系爭房屋，僅戶口未遷出，而被告丁○○尚
      有物品放置系爭房屋內。
  二、法院勘驗現場當日，被告甲○○與朋友約上午十時十分見面，十時五分離開系
      爭房屋，待回來時法院人員已離開，原告訴訟代理人係於上午九時四十五分到
      系爭房屋。
    理 　   由
一、本件被告丁○○、王趙素珍、丙○○，均未於言詞辯論期日到場，被告甲○○未
    於最後言詞辯論期日到場，核無民事訴訟法第三百八十六條各款所列情形，爰依
    原告之聲請，由其一造辯論而為判決。
二、原告原起訴狀訴之聲明第三項，依不當得利及侵權行為之法律關係，請求被告自
    九十年六月十六日起至返還系爭房屋之日止，按月連帶給付原告四萬元，嗣於起
    訴狀繕本送達後，於九十一年一月九日具狀撤回此聲明，核屬減縮應受判決事項
    之聲明，為民事訴訟法第二百五十五條第一項第三款之所許，合先敘明。
三、原告主張台北市○○○路一○○巷七弄十一號五樓房屋為原告所有，於八十八年
    十月十五日出租予被告丁○○，租金每月四萬元，租賃期限至九十年六月十五日
    已屆滿，惟被告丁○○仍未依約遷出，且尚積欠原告九十年五月十六日起至九十
    年六月十五日止之租金四萬元，被告丁○○就系爭房屋無合法續住之權源，而被
    告甲○○、王趙素珍及丙○○亦無居住之權源，為此提起本件訴訟，依所有物返
    還請求權及租賃物返還請求權，請求被告返還系爭房屋；並依系爭租賃契約，請
    求被告丁○○給付九十年五月十六日起至九十年六月十五日止之租金四萬元，及
    自九十年六月十六日起至返還還房屋之日止，按月給付原告八萬元。
    被告甲○○則以其已於八十九年八、九月間即搬離系爭房屋等語置辯。
四、原告主張座落台北市○○區○○段三小段二九四地號土地上之建物，即台北市○○區○○段三小段四四六○建號，門牌號碼台北市○○○路一○○巷七弄十一號
    五樓之房屋，為其所有，其於八十八年十月十五日與被告丁○○簽訂房屋租，將
    系爭房屋出租予被告丁○○，租賃期限自八十八年十月十五日至八十九年四月十
    四日，嗣延長至九十年一月十五日，到期後又延長至九十年六月十五日，租金每
    月四萬元。嗣原告於九十年五月十六日預告被告丁○○租約將到期，請其依約到
    期遷出，惟被告置之不理，於九十年六月十一日再去函通知竟遭退回，且九十年
    五月十六日起至同年六月十五日止之租金四萬元亦未繳納，原告旋於系爭租約到
    期後至台北市松口山區調解委員會請求進行調解，被告經通知均未出席，惟被告
    丁○○就系爭房屋已無合法續住之權源存在等情，業據其提出系爭房屋建築改良
    物所有權狀影本一份、租屋租賃契約書影本一份、青田郵局第六九四號存證信函
    及其回執影本各一份、台北郵局回執影本一份、台北市松山區調解委員會九十年
    八月八日九十調字第三○一號調解不成立證明書影本一份為證，自堪信為真實。
五、至原告主張被告甲○○、乙○○○及丙○○居住系爭房屋一節，經本院依原告之
    聲請勘驗系爭房屋，勘驗當日經按門鈴雖無人應門而未能進入系爭房屋，但在門
    外聽聞屋內有狗叫聲，有九十年十二月二十日勘驗筆錄在卷可按，屋內既飼養家
    犬，則系爭房屋應係經常有人居住，堪予認定。曾於言詞辯論期日到場之被告甲○○亦陳稱被告王趙素珍有時住系爭房屋內，有時回屏東，被告丙○○目前住系
    爭房屋內等語，且本院第一次言詞辯論通知書寄達系爭房屋地址，亦均係被告王
    趙素珍代被告甲○○、丙○○簽收，有送達證書在卷可按，自堪信被告乙○○○
    及丙○○確居住系爭房屋內。再本院勘驗系爭房屋後九十年十二月二十七日之言
    詞辯論期日，被告甲○○陳稱伊於勘驗當日因與朋友有約，十點五分離開，待回
    來時，法院人員已經離開，原告之訴訴訟代理人九點四十五分到達系爭房屋等語
    ，足證被告甲○○仍得自由進出系爭房屋，是系爭房屋仍在其實力支配之下，原
    告主張其仍占有居住系爭房屋，堪予認定。被告甲○○辯稱已於八十九年八、九
    月間搬離等語，尚不足採。
六、按租賃定有期限者，其租賃關係於期限屆滿時消滅，民法第四百五十條第一項定
    有明文，系爭租賃契約於九十年六月十五日期限屆滿，而原告並於期限屆滿前一
    個月通知被告丁○○不再續租，則被告丁○○於九十年六月十五日租賃期限屆滿
    後，即應將租賃房屋返還予原告。再被告甲○○、乙○○○及丙○○縱係經被告
    丁○○之同意，居住於系爭房屋內，然被告丁○○既因租賃期限屆滿，已無合法
    占有系爭房屋之權源，被告甲○○、乙○○○及丙○○於系爭租賃契約期限屆滿
    後，亦無繼續合法占有系爭房屋之權源，其再繼續居住於系爭房屋內，即屬無權
    占有。按承租人於租賃關係終止後，應返還租賃物。租賃物有生產力者，並應保
    持其生產狀態，返還出租人。又按所有人對於無權占有或侵奪其所有物者，得請
    求返還之。民法第四百五十五條、第七百六十七條前段定有明文。故原告依賃物
    返還請求權及所有物返還請求權，請求被告丁○○遷出返還系爭房屋，依所有物
    返還請求權，請求被告甲○○、乙○○○及丙○○遷出返還系爭房屋，依法自屬
    有據。
七、次按乙方（即被告）於租期屆滿時，除經甲方（即原告）同意續租外，應即將租
    賃房屋誠心按照原狀遷空交還甲方，不得藉詞推諉或主張任何權利，如不即時遷
    讓交還房屋時，甲方每月得向乙方請求按照租金五倍之違約金至遷讓完了之日止
    ，乙方及連帶保證人丙方，決無異議，系爭租賃契約第六條定有明文，此條違約
    金之規定，應係就承租人不履行返還義務時，承租人所受損害之賠償總額為約定
    ，屬賠償額預定性之違約金。再按約定之違約金額過高者，法院得減至相當之數
    額，民法第二百五十二條亦定有明文。又違約金之酌減，不問其何種類，均有其
    適用。而契約當事人約定之違約金是否過高，應依一般客觀之事實、社會經濟狀
    況、當事人實際上所受損害、債務人違約之惡意程度及債務人如能如期履行債務
    時，債權人可享受之一切利益為衡量標準。被告丁○○於租賃期限屆滿後，未依
    約履行遷讓交還系爭房屋之義務，使被上訴人就系爭房屋之使用、收益權遭剝奪
    ，所受損害之價額及原告所得利益，即相當於租金之數額，惟本院審酌社會經濟
    狀況及原告所受損害相當於租金之使用收益等情事，認原告請求以二倍計算之違
    約金，仍屬過高，應核減為每月租金之一倍為適當。
八、綜上所陳，被告丁○○尚積欠原告一個月租金四萬元，未返還系爭房屋予原告及
    被告甲○○、乙○○○及丙○○無權占有系爭房屋等情，堪予認定。從而，原告
    依賃物返還請求權及所有物返還請求權，請求被告丁○○遷出返還系爭房屋，依
    所有物返還請求權，請求被告甲○○、乙○○○及丙○○遷出返還系爭房屋，並
    依租賃契約之約定，請求被告丁○○給付一個月之租金四萬元及自租賃契約屆滿
    之翌日即九十年六月十六日起，至返還第一項聲明之房屋之日止，按月給付原告
    違約金四萬元，為有理由，應予准許，逾此部分之請求，則為無理由，應予駁回
    。
九、原告陳明願供擔保，聲請宣告假執行，就原告勝訴部分，經核並無不合，爰酌定
    相當之擔保金額，一併准許之。至原告敗訴部分，其假執行之聲請即失所附麗，
    應併予駁回。
十、結論：原告之訴為一部分有理由，一部分無理由，依民事訴訟法第三百八十五條
    第一項前段、第七十九條但書、第八十五條第一項但書，判決如主文。
中　　　華　　　民　　　國　　九十一　　年　　　三　　　月　　 十五　　 日
　　　　　　　　　　　　　　　民事第三庭法　　　官　吳青蓉
右為正本係照原本作成
如對本判決上訴，須於判決送達後廿日內向本院提出上訴狀
中　　　華　　　民　　　國　　九十一　　年　　　三　　　月　　 十八　　 日
　　　　　　　　　　　　　　　　　　　　法院書記官　吳芳玉
